【裁判字號】    94,上更(一),232
【裁判日期】    950511
【裁判案由】    殺人未遂
【裁判全文】
臺灣高等法院臺中分院刑事判決     94年度上更(一)字第232號
上  訴  人  臺灣台中地方法院檢察署檢察官
被      告  壬○○
選任辯護人  張慶宗律師
            黃怡瑜律師
上列上訴人因被告殺人未遂案件，不服臺灣臺中地方法院90年度
訴字第2974號中華民國91年3月6日第一審判決（起訴案號：臺灣
臺中地方法院檢察署90年度偵字第7806號），提起上訴，本院判
決如下：
    主  文
上訴駁回。
    理  由
一、公訴意旨略以：被告壬○○於民國89年 9月21日上午8時許，
    將其所有車號X6─7776號自用小客車交予友人「陳豐正」（
    年籍不詳，未經起訴）駕駛，當日在台中市○○路行駛時，
    「陳豐正」、被告因不滿告訴人丙○○駕駛X9─5482號自用
    小貨車車速緩慢，先在台中市○○路、水湳路路口附近，由
    「陳豐正」緊急煞車將告訴人所駕之自小貨車攔下，並下車
    毆打告訴人後離開，其後因告訴人駕車跟隨在後，在中清路
    、黎明路路口，「陳豐正」再度攔下告訴人所駕駛之自小貨
    車，被告並由右前座下車，擋住告訴人之自小貨車，使其無
    法離開，「陳豐正」將丙○○拖下車毆打，並打電話聯絡友
    人穆坤雄（業經檢察官以查無實證，另案簽結）駕駛A3─22
    22號自用小客車帶同另三名不詳姓名男子至該處，與「陳豐
    正」等人持磚塊共同毆打丙○○，使告訴人受頭部外傷、兩
    側頭骨骨折、兩側硬腦膜外血腫、鼻樑股骨折、多處肌肉挫
    傷、橫紋肌溶解並急性腎衰竭之傷害，當場昏迷，經送醫救
    治始倖免於難。因認被告與「陳豐正」等人共同涉犯刑法第
    271條第2項、第1項殺人未遂之罪嫌云云。
二、按犯罪事實應依證據認定之，無證據不得認定犯罪事實；又
    不能證明被告犯罪者，應諭知無罪之判決，刑事訴訟法第15
    4條、第301條第 1項前段分別定有明文。次按事實之認定，
    應憑證據，如未能發現相當證據，或證據不足以證明，自不
    能以推測或擬制之方法以為裁判基礎；又認定不利於被告之
    事實，須依積極證據，苟積極證據不足為不利於被告事實之
    認定時，即應為有利於被告之認定，更不必有何有利之證據
    ，最高法院30年上字第 816號判例、40年臺上字第86號判例
    可資參照。
三、本件公訴人認被告涉犯上開殺人未遂之罪嫌，無非係以告訴
    人之指訴、證人庚○○之證詞及卷附之診斷證明書為其論據
    。訊據被告固坦承於上開時間有將X6─7776號自用小客車交
    予「陳豐正」駕駛及「陳豐正」有分別在上開二處所毆打告
    訴人等事實不諱，惟堅決口否認有殺人未遂之犯行，辯稱：
    當天伊與「陳豐正」去ＰＵＢ玩，伊沒有辦法開車，所以請
    「陳豐正」開車，嗣在台中市○○路、水湳路路口附近因告
    訴人開車占用兩線車道，害「陳豐正」差點撞到旁邊的孕婦
    ，後來他們兩人互相逼車，到大雅路過文心路口第一個紅綠
    燈，他們兩人發生爭執，「陳豐正」下車打告訴人，再到第
    三個紅綠燈時，告訴人拿 1支木棍下來要打「陳豐正」，結
    果沒打到，「陳豐正」即離開。直到台中市○○路、黎明路
    路口時，告訴人又找到伊與「陳豐正」，並攔截伊等之車輛
    ，不讓伊等左轉，告訴人下車打完「陳豐正」後又踢破車窗
    玻璃，伊才下車攔下告訴人，要與告訴人理論，並拿磚塊砸
    破告訴人的車窗，當時是「陳豐正」打電話叫其四位朋友來
    共同毆打告訴人，伊站在馬路中央，並未參與毆打告訴人。
    又伊僅與陳豐正認識兩天而已，且無聯絡之電話，故無法找
    到「陳豐正」云云。經查：
  (一)依被告上開辯解，及告訴人於警詢時指稱：案發當天伊車上
    載有盆景，開車比較慢，而那部X6─7776號車無緣無故就超
    車，並下車毆打伊，後來行經台中市○○路、黎明路路口，
    那部X6─7776號車上之一名男子（即「陳豐正」）毆打伊，
    伊被打後欲開車離去，被告下車攔住伊，那名男子又拖伊下
    車毆打，嗣有一部賓士車載四個人到達現場，並下車共同毆
    打伊等語(見他字卷第7頁反面，當事人及被告之選任辯護人
    於本案辯論終結前，對於告訴人之警詢均未聲明無證據能力
    ，依刑事訴訟法第159條之5第2項之規定，得為證據)，足見
    告訴人係與「陳豐正」因車速及超車問題發生糾葛，致遭毆
    傷。又被告雖坦承曾下車攔阻告訴人，並拿磚塊砸破告訴人
    之車窗玻璃，然被告是否共負殺人未遂之罪責，端視被告之
    上開行為與「陳豐正」等人是否在合同意思範圍內，各自分
    擔犯罪行為之一部分，相互利用他人之行為，以達殺人未遂
    之目的？查：
  1.證人即案發當天在台中市○○路、黎明路路口處目擊案發經
    過之證人庚○○於警詢證稱：「我當時發現有人打架，事先
    有部自小客車X6─7776號與X9─6482號自用小貨車，兩名男
    子一起互毆，旁邊有另一名女子（即被告），之後又一部A3
    －2222號自用小客車趕至，參與毆打X9─6482號之駕駛人共
    有4、5名男子，另一名女子站在旁邊未參與互毆」等語（見
    他字卷第10頁反面，當事人及被告之選任辯護人就此部分之
    警詢筆錄，於本院辯論終結前，均未爭執無證據能力，依刑
    事訴訟法第159之5第2項之規定，得為證據)；於原審證稱：
    「被告拿著磚塊打貨車的擋風玻璃」、「當時我有聽到一個
    男的說給他（指告訴人）死，沒有聽到被告叫他（指「陳豐
    正」）殺他（指告訴人），打他（指告訴人）」、「（問：
    當時兩部車距離多遠？）我看到現場她（指被告）在砸車，
    告訴人被打，他們相距5、6公尺」等語（見原審卷第41、42
    頁），足見「陳豐正」等4、5人共同毆打告訴人時，被告並
    無參與毆打或唆使他人毆打、殺害告訴人，雖被告有持磚塊
    砸告訴人之車窗，然參酌被告上開辯解及證人庚○○上開證
    詞（共有4、5名男子毆打告訴人，此時另一名女子站在旁邊
    等語），此舉應係發生於「陳豐正」等4、5人共同毆打告訴
    人之前，故被告砸車窗玻璃之行為，與嗣後之毆打行為無關
    ，自非在場助勢之行為。
  2.告訴人雖另指稱被告曾下車阻攔其離去，遂認被告與「陳豐
    正」具有共同殺人未遂之犯意聯絡等語。但查，當時係因告
    訴人在中清路、黎明路路口下車後，即以腳踹破被告上開自
    用小客車之車窗玻璃，被告始阻擋告訴人，欲與告訴人理論
    等情，業據被告於本院審理時供明在卷（見本院上更(一)卷第
    38頁）。參以告訴人於警詢指稱：因伊當時車上載有盆景，
    開的比較慢，而那部X6─7776號車無緣無故就超車，並下車
    毆打伊等語（詳如前述），顯見「陳豐正」係因告訴人行車
    速度較慢，致與告訴人發生爭執，然「陳豐正」既已下車毆
    打告訴人，並先行駕車離開，事件應已終了，衡情「陳豐正
    」應無再度挑釁告訴人之理。況據告訴人上開指訴，「陳豐
    正」駕車之速度顯快於告訴人，且告訴人又甫因車速問題，
    而遭「陳豐正」毆打，縱如告訴人所言，其當時之行向與「
    陳豐正」相同，然依常理判斷，告訴人為避免再生糾紛，理
    應遠離「陳豐正」。但依被告上開辯解及告訴人於警詢所述
    ：在中清路與黎明路口，又被「陳豐正」毆打等語（見他字
    卷第50頁反面）。足見告訴人當時應係加快車速，追逐「陳
    豐正」，始能緊隨在後，而於中清路與黎明路口再與「陳豐
    正」發生糾紛。另觀之證人庚○○上開證詞（即兩車當時距
    離約5、6公尺），「陳豐正」在中清路與黎明路口時，並非
    將車攔阻在告訴人前面，使告訴人無從離去，以當時兩車在
    行進中（從案發迄今，告訴人均未提及，係因遇到紅燈停車
    ，致遭「陳豐正」攔下），又相距5、6公尺，被告或「陳豐
    正」更不可能下車攔阻告訴人之車，是在中清路、黎明路口
    時，顯非「陳豐正」將告訴人攔下，應如被告上開所辯：到
    台中市○○路、黎明路路口時，告訴人又找到伊與「陳豐正
    」，並攔截伊等之車輛，不讓伊等左轉等語，方符常理，而
    堪予採信。另告訴人於警詢雖稱：被告係於「陳豐正」毆打
    完伊後，伊欲駕車離開時，被告始擋住車前，不讓伊離去云
    云。惟本件純係告訴人與「陳豐正」偶發之駕車糾紛，與被
    告無關，已如前述，「陳豐正」與告訴人在中清路、黎明路
    口之糾紛既已結束，被告實無再下車攔阻告訴人離去之理，
    益徵被告辯稱：係因告訴人下車踢破伊的車窗玻璃，伊才下
    車攔下告訴人，要與告訴人理論，並拿磚塊砸破告訴人的車
    窗等語，尚非無據。本案殊難以被告曾下車阻攔告訴人，即
    推定被告具有共同殺人未遂之犯意聯絡。
  3.又被告於警詢時雖供稱：尚未到中清路與黎明路口時，伊有
    看到「陳豐正」打電話叫另一部車子（即上開A3－2222號賓
    士車）等語（見他字卷第5頁反面)。然「陳豐正」與告訴人
    在中清路與水湳路發生行車糾紛後，兩人又繼續相互追逐等
    情，已如前述，於此情況下，「陳豐正」或害怕對方找人尋
    釁，為壯膽助勢，嚇阻告訴人，保護自身安全；或為圍毆教
    訓告訴人，乃電邀友人前來助陣，原因不一，不能單憑被告
    知悉「陳豐正」電邀友人前來，即認應就「陳豐正」等人嗣
    後殺人未遂之犯行，同負共同正犯之罪責。
  4.至告訴人之診斷證明書，僅能證明其遭「陳豐正」等4、5人
    圍毆，無法證明被告是否確有參與本案犯行。
  (二)按事實審法院對於證據之取捨，依法雖有自由判斷之權，然
    積極證據不足證明犯罪事實時，被告之抗辯或反證縱屬虛偽
    ，仍不能以此資為積極證據應予採信之理由；又刑事訴訟法
    第161條已於91年2月8日修正公布，其第1項規定：檢察官就
    被告犯罪事實，應負舉證責任，並指出證明之方法。因此，
    檢察官對於起訴之犯罪事實，應負提出證據及說服之實質舉
    證責任。倘其所提出之證據，不足為被告有罪之積極證明，
    或其指出證明之方法，無從說服法院以形成被告有罪之心證
    ，基於無罪推定之原則，自應為被告無罪判決之諭知（最高
    法院30年上字第482號判例、92年台上字第128號判例可資參
    照）。查：
  1.告訴人於本院雖指稱有一自稱「賴燈濱」之男子，持續打電
    話與其商談和解之事，並留下「0000000000、0000000000號
    」之行動電話，該男子可能係嫌犯等語。查，0000000000號
    行動電話係被告之友人丁○○所申請，而0000000000號則係
    被告所申請，此有中華電信股份有限公司台北北區營運處91
    年7月18日北北服91C0600991號函在卷可參(見本院上訴卷第
    98頁）。而被告於事後曾告訴丁○○案發之經過，為求告訴
    人原諒，才要求丁○○打電話給告訴人，當時係為表示有和
    解之誠意，才以被告哥哥賴燈濱之名義留0000000000、0000
    000000號之行動電話號碼予告訴人等情，業據證人丁○○於
    本院審理時證述在卷（見本院上更(一)卷第61、62頁），是上
    開行動電話及丁○○顯與「陳豐正」無關。
  2.另證人己○○於警詢雖證稱：該A3－2222號小客車，自89年
    9月1日起至同年11月17日止，由穆坤雄（原名穆金豐）送至
    台中巿松竹路3段316號伊經營之同心汽車修配廠維修，期間
    穆坤雄曾前來試車3次 (見偵查卷第15、18頁)；證人即該A3
    －2222號小客車之所有人吳承暾於原審亦證稱：伊委託穆坤
    雄將該車送往同心汽車修配廠維修（見原審卷第104頁)。又
    由卷附之委修單以觀，該A3－2222號小客車之廠牌型式為「
    賓士S320」，於89年9月1日進入同心汽車修配廠維修，在同
    年11月17日出廠，入廠里程數為6萬9010公里(見他字卷第27
    、28頁）。顯見系爭A3－2222號小客車於本件案發前後期間
    均在己○○所經營同心汽車修配廠維修，且穆坤雄涉嫌重大
    （即案發當天，穆坤雄駕駛A3－2222號小客車至案發地點，
    與「陳豐正」共同涉犯殺害告訴人未遂罪嫌重大）。然臺灣
    臺中地方法院檢察署檢察官曾以穆坤雄涉嫌本案重大，而簽
    分90年度他字第2621號殺人未遂案件偵辦，嗣查得應係白立
    銘於案發當天自同心修配場駕駛A3－2222號自小客車外出，
    而以查無證據足以證明穆坤雄涉犯本案，予以簽結後，改簽
    分91年度他字第1722號殺人未遂案件偵辦白立銘，終因查無
    白立銘涉案之證據，再度簽結等情，此有臺灣臺中地方法院
    檢察署94年8月8日甲○惠厚 90他2621字第59927號函附卷可
    查 (見本院卷第35頁），並經本院調閱上開他字號卷查核屬
    實。本院再度傳訊己○○，己○○除證稱其警詢筆錄之內容
    均實在（見本院上更(一)卷第109頁)外，亦查無其他有關本案
    之新事證；本院再函調白立銘、穆坤雄之口卡，供證人即當
    時目擊現場之辛○○指認涉案人，亦因時間久遠，致辛○○
    無從指認等情，亦據證人辛○○於本院審理時證述屬實（見
    本院上更(一)卷第 142頁，至庚○○雖經傳訊未到庭，然人之
    記憶隨時間之過往，難免日趨模糊，本案發發迄今已逾5年6
    月，庚○○之記憶應如辛○○已模糊不清，是本院認無再傳
    訊之必要）；本院另依告訴人指稱：己○○於警詢時曾稱「
    阿豐」當時有留乙支0000000000號電話供聯絡用等語，經函
    查得知該支電話當時之持有人為戊○○（見本院上更(一)卷第
    43、44頁），然戊○○亦經本院傳拘無著。是本案究係何人
    涉嫌駕駛A3－2222號自小客車至案發現場，事隔多年，相關
    之通聯記錄已無從調閱（本院曾調閱被告所持有之00000000
    00號及0000000000、0000000000號電話於89年 9、10月間之
    通聯記錄，因已超過 6個月之保存期限，電信公司無法提供
    ，見本院上訴卷第43、75頁），相關證人記憶已淡忘，本院
    調查途逕已窮。而據被告稱「陳豐正」住於台北，且於89年
    9 月19、20日兩度與被告一起通宵達旦玩樂，參以被告於事
    發時又將車輛交予「陳豐正」駕駛，被告辯稱不知「陳豐正
    」之身分，亦不知聯絡之電話，雖與常情不符。但縱被告知
    悉「陳豐正」之年籍及住居所而未據實供出，以致無法偵辦
    「陳豐正」及其他兇嫌，亦屬道德範疇，尚難據此即遽為不
    利於被告之認定。
  (三)綜上所述，本院查無其他確切證據足以證明被告確有殺人未
    遂之犯行。原審調查後以無證據足認被告犯罪而為無罪之判
    決，核無違誤。檢察官於本院又未提出其他新事證，證明被
    告確有參與本案，其上訴意旨仍執前詞，指摘原判決不當，
    為無理由，應予駁回。另被告涉嫌毀壞告訴人上開自用小貨
    車擋風玻璃部分，因未據起訴，又非起訴效力所及，本院無
    法併予審判。均併此敘明。
據上論結，應依刑事訴訟法第368條，判決如主文。
本案經檢察官乙○○到庭執行職務。
中    華    民    國    95    年     5    月    11    日
               刑事第十庭  審判長法  官  林  照  明
                                 法  官  唐  光  義
                                 法  官  蔡  名  曜
上列正本證明與原本無異。
如不服本判決應於收受送達後十日內向本院提出上訴書狀，其未
敘述上訴之理由者並得於提起上訴後十日內向本院補提理由書（
均須按他造當事人之人數附繕本）。
                                 書記官  劉  恒  宏
中    華    民    國    95    年    5     月    15    日
                                                      Ｆ


司法院資訊處製作；財團法人民間司法改革基金會備份。
